【裁判字號】    89,易,163
【裁判日期】    891218
【裁判案由】    詐欺
【裁判全文】
臺灣板橋地方法院刑事判決                          八十九年度易字第一六三號
    公  訴  人  臺灣板橋地方法院檢察署檢察官
    被      告  戊○○
右列被告因詐欺案件，經檢察官提起公訴（八十八年度偵字第一０八七八號），本院
判決如左：
    主  文
戊○○無罪。
    理  由
一、公訴意旨略以：被告己○○（另行審結）原係牌照ＣＫ－一六０五號自用小客車
    所有人，民國八十七年八月二十七日，因故將該車送往台北縣泰山鄉○○路（起
    訴書漏載中山路）二段五六０號，由丙○○所開設經營之「達揚汽車修理廠」修
    理，期間己○○曾前往領車，然因未能足額繳交所需之修理費新台幣（下同）三
    萬五千元，遭修理廠負責人丙○○拒絕；己○○因而心生不滿，遂夥同被告戊○○，共同意圖為渠等不法之所有，基於概括之犯意連絡，於八十七年九月二十五
    日某時許，藉由己○○先行電話知會「達揚汽車修理廠」後，再由被告戊○○攜
    帶「領車單」前去「達揚汽車修理廠」繳清修車費後領回該牌照ＣＫ－一六０五
    號自用小客車，事後再行否認領車情事，俾憑訛詐「達揚汽車修理廠」負責人丙○○賠償金。隨後復依循上開模式，圖謀訛詐車行之賠償金，於領車當日（即八
    十七年九月二十五日）下午十六時許，又由被告駕駛領回之自用小客車，前往桃
    園市○○路一０一四號一樓，乙○○、甲○○兄弟所開設之「尚億車行」出售，
    議價時，經乙○○依被告所提出之「水滸英雄榜、豹子頭、己○○」之名片所載
    電話號碼向己○○查證無訛後，雙方以十七萬元之價格成交，被告除將其駕照、
    己○○身分證與行車執照及印鑑、讓渡書乙份等物連同自用小客車交由「尚億車
    行」收執外，並收取訂金五萬元，雙方言明同年月二十八日前協同辦妥過戶手續
    時，再支付所餘價款十二萬元，而後己○○、被告二人始終未出面協同辦理該車
    之過戶手續，嗣後甲○○曾與己○○、被告二人多次聯繫未果，遂於同年十月三
    十一日寄發存證信函予己○○、被告二人；己○○為圖掩飾，除於同年十一月九
    日向「達揚汽車修理廠」負責人丙○○索取四十萬元達成和解外，並於同年十一
    月十六日與丙○○向桃園縣警察局中壢分局中壢派出所報案聲稱自小客車遭被告
    竊取轉賣。嗣經警方循線追查，始悉上情。因認被告與己○○共同涉有刑法第三
    百三十九條第一項之詐欺取財罪嫌。
二、公訴人認被告戊○○涉犯右揭罪嫌，無非以被告戊○○之駕照曾在告訴人甲○○
    手上，且其在收到甲○○寄發之存證信函後，未即時反應該車非其所賣，又被告
    雖聲稱未收受寄還之駕照，卻承認甲○○所持之駕照影本與其駕照相同，且經檢
    察官當庭勘驗後，認被告與甲○○所留存之被告駕照影本上之戊○○係同一人，
    並以其未通過法務部調查局之測謊鑑定為其主要論據。訊據被告堅決否認涉有詐
    欺犯行，並辯稱：伊完全不知情，從未去過台北，也未去過泰山，更不認識己○○、乙○○、甲○○（見偵卷第八頁背面、第四十二頁背面、第五十九頁背面及
    本院八十九年一月三十一日訊問筆錄），伊完全不曉得丙○○所開設之車行在何
    處，也未領過ＣＫ－一六○五號自小客車（偵卷第四十三頁），伊之駕照曾於八
    十七年九月初遺失，於十月初才找到（見偵卷第四十三頁）；伊未曾收到乙○○
    所寄還之機車駕照，也未收過乙○○（應為甲○○之誤）所寄發之存證信函等語
    （分見偵卷第四十二頁背面、第五十九頁背面、本院八十九年七月十七日訊問筆
    錄及同年十二月四日審判筆錄）。
三、按犯罪事實應依證據認定之，無證據不得推定犯罪事實，刑事訴訟法第一百五十
    四條定有明文。又事實之認定，應憑證據，如未能發現相當證據，或證據不足以
    證明，自不能以推測或擬制之方法，以為裁判基礎；且認定犯罪事實所憑之證據
    ，其為訴訟上之證明，須達於通常一般之人均不致有所懷疑，而得確信其為真實
    之程度者，始得據為有罪之認定，倘其證明尚未達到此一程度，而有合理之懷疑
    存在時，尚難為有罪之認定基礎；另茍積極證據不足以為不利被告事實之認定時
    ，即應為被告有利之認定，更不必有何有利之證據；最高法院四十年台上字第八
    六號、七十六年台上字第四九八六號、三十年上字第八一六號判例，分別揭有上
    旨，足資參照。次按刑法第三百三十九條第一項詐欺罪之成立，以意圖為自己或
    第三人不法之所有，以詐術使人將本人或第三人之物交付為要件。所謂以詐術使
    人交付，必須被詐欺人因其詐術而陷於錯誤，若其所用之方法，不能認為詐術，
    亦不致使人陷於錯誤，即不構成該罪，最高法院著有四十六年台上字第二六○號
    判例足資參照。
四、經查：
（一）、證人丙○○即「達揚汽車修理廠」之負責人，雖曾於警訊中根據警方之口卡
        指認被告戊○○即為八十七年九月二十五日向修理廠領取ＣＫ－一六○五號
        自小客車之人（見偵卷第三十九頁背面、第四十一頁），然該口卡係於七十
        九年四月十六日建檔，當時被告戊○○未滿十五歲，此有上開經丙○○指認
        之口卡影本附卷可稽（見偵卷第四十一頁），而案發及丙○○指認時被告已
        年逾二十三歲，以八年前被告未成年時之口卡上之照片，指認八年後已成年
        之被告，其正確性自有疑議，再經本院多次傳訊證人丙○○，郵局均以查無
        此人或逾期退回，而未到庭，此有退回之本院傳票多件及丙○○戶籍謄本一
        件在卷可參，從而，該證人丙○○之證言亦難遽信，尚不能僅憑證人丙○○
        之於警訊中之證言及指認，而遽以認定被告戊○○即為領車之人。
（二）、「尚億車行」之負責人乙○○人雖曾於警訊中指認留存於車行之被告戊○○
        機車駕照影本中照片上之人，即為八十七年九月二十五日至其車行賣ＣＫ－
        一六○五號自小客車之人等語（見偵卷第三十一頁背面、第三十八頁）。然
        查，乙○○嗣後卻一再陳稱：賣車的人自稱是被告之兄弟（見偵卷第五十九
        頁背面）、當時來賣車的人說被告是他哥哥等語（見本院八十九年一月三十
        一日訊問筆錄），由是觀之，前往「尚億車行」賣車之人既自稱非被告戊○○本人，而乙○○亦相信之而買入該車，則至「尚億車行」出賣該車之人長
        相必定與被告戊○○駕照影本上之照片有所不同，從而，乙○○最初依據被
        告戊○○之駕照影本而指認被告戊○○即為賣車之人，與嗣後陳稱賣車之人
        自稱為被告戊○○之兄之證詞即有矛盾；再者，乙○○於第一次指認被告為
        賣車之人後，嗣後即一再陳稱：被告非賣車之人（見偵卷第五十九頁）、已
        無法肯定何人賣車等語（本院八十九年七月十日訊筆錄），並曾於偵查中，
        經當庭指認而陳稱：賣車之戊○○非當庭之被告等語（見偵卷第七十三頁）
        ，此益徵前開乙○○之指認錯誤，而不得據以認定被告戊○○為賣車之人。
（三）、又該自稱代同案被告己○○前往賣車之人，與甲○○買賣牌照ＣＫ－一六○
        五號自小客車時，雙方所簽定之「汽車買賣合約書」及「讓渡書」上所蓋之
        九枚指印，經本院送請內政部警政署刑事警察局鑑驗之結果，其中六紋因紋
        線不清、特徵點不足，無法對比鑑定；另兩枚在甲○○簽名處之指印與甲○○之指紋相符；另一枚在「汽車買賣合約書」立合約人賣方下之「己○○簽
        名處」之指印，經鑑定之結果，與被告戊○○及其兄丁○○之指紋對比結果
        ，均不相符，且該枚指紋輸入電腦對比結果，亦未發現相符者等情，此有該
        局八十九年十月四日（八九）刑紋字第一四五０五０號鑑驗書一份在卷可稽
        。按上開契約既係由出面代賣之人所簽定，則該「汽車買賣合約書」立合約
        人賣方下之「己○○簽名處」簽名及指印，應係由出面代賣之人所簽名及按
        指印，從而，該簽名處之指印紋，經鑑定結果既非被告（亦非其兄丁○○）
        之指印，則該契約顯非由被告所出面代簽，亦足見被告並非出面賣車之人。
（四）、「尚億車行」之負責人乙○○雖陳稱伊曾寄發存證信函予被告，另一負責人
        甲○○亦稱其曾持有被告之機車駕照，並於事後寄還等語。然查：(一)、收受
        存證信函，僅須蓋收件人之印章即可，本不須由收件人自行收受，是被告是
        否確曾親自收受該信函，並得據而表示其非賣車之人，已非無疑；縱被告確
        曾收受該信函，而如「尚億車行」之負責人乙○○所陳：戊○○收到存證信
        函之後，有跟我聯絡，要我將駕照寄還給他，叫我直接找劉毅誠談云云（見
        偵卷第二十九頁），亦屬真實，則其於電話中對方自稱戊○○者，是否確為
        被告戊○○本人？仍有疑義；自不得僅以被告收受存證信函後未即時表示其
        非出面賣車之人，而遽認被告戊○○即為出面賣車之人。(二)、甲○○所寄還
        之駕照，既以掛號信之方式寄送，則被告戊○○是否曾親自收受寄還之駕照
        ，已難確定，縱使被告戊○○確曾收受甲○○寄還之駕照，而收受與交付亦
        為兩事，尚不能據而認定被告戊○○即為當初出面販賣該車、並交付該駕照
        予甲○○之人，並進而推定被告戊○○即為前往賣車之人。
（五）、至台灣板橋地方法院檢察署囑請法務部調查局測謊鑑定結果，雖認被告就其
        下列情事：(一)、其未曾將繫案之汽車賣與乙○○；(二)、繫案之汽車非己○○
        交付。經測試呈情緒波動反應，應係說謊。惟測謊之鑑驗，係就受測對相關
        事項之詢答，對應其神經、呼吸、心跳等反應而判斷，鑑驗結果有時亦因受
        測人之生理、心理因素而受影響，該鑑驗結果固可為審判之參考，但非為判
        斷之唯一及絕對依據，鑑驗結果是否可採，應由法院斟酌取捨。本院審酌右
        揭對被告有利、不利之一切情事之後，認該出面販賣該車之人，並非被告戊○○，因認該測謊結果，尚不可採。
五、依上說明，公訴意旨所舉之證據不足以證明被告戊○○確有詐欺犯行。此外復查
    無其他積極之證據，足認被告戊○○確有公訴意旨所指之犯行，不能證明被告犯
    罪，依法應諭知無罪之判決。
六、同案被告己○○俟到案另行審結。
據上論斷，應依刑事訴訟法第三百零一條第一項判決如主文。
本案經檢察官伍逸康到執行職務
中      華      民      國      八十九      年    十二    月    十八    日
                                      臺灣板橋地方法院刑事第四庭
                                          法  官   劉  大  衛
右正本證明與原本無異
如不服本判決應於送達後十日內向本院提出上訴狀
                                          書記官  蕭  興  南
中      華      民      國      八十九      年    十二    月   二十六   日

司法院資訊處製作；財團法人民間司法改革基金會備份。
